臺灣臺北地方法院民事判決　　　　　　100年度簡上字第126號
上　訴　人　劉璁諺
訴訟代理人　楊慧如律師
被上訴人　　蕭梅
訴訟代理人　張曼隆律師
上列當事人間請求返還不當得利事件，上訴人對於中華民國100
年1月28日本院臺北簡易庭100年度北簡字第586號第一審判決提
起上訴，經本院於100年6月8日言詞辯論終結，判決如下：
    主  文
上訴駁回。
第二審訴訟費用由上訴人負擔。
    事實及理由
一、上訴人主張：
(一)上訴人之父劉國強於民國65年6月5日取得臺北市○○區○○
    段4小段317地號土地（下稱系爭土地）應有部份87/928，嗣
    於97年11月9日逝世，原告為其繼承人，即取得系爭土地應
    有部分87/928。而其上同段有地上四層之建物，被上訴人於
    97年1月7日因買賣取得系爭土地應有部分145/928及其上566
    號建號暨門牌號碼為臺北市○○街221巷2弄12號1樓之房屋
    （下稱系爭建物）。而系爭建物為地上4層之建築公寓，依
    理被上訴人買受系爭建物之1樓，即應有系爭土地之應有部
    分1/ 4，然被上訴人之應有部分卻僅有145/928，未達1/4，
    其不足部分即上訴人之應有部分，且被上訴人於買受系爭建
    物一樓之時，即知此事實。是被上訴人自應就該不足部分給
    付上訴人相當於租金之不當得利。又系爭土地面積為132平
    方公尺，97年至99年之土地公告地價為每平方公尺新臺幣（
    下同）47,322元，依土地法第97條之規定，計算被上訴人自
    97 年1月7日起無權占有上訴人所有系爭土地應有部分之不
    當得利。故上訴人得向被上訴人請求給付97年之不當得利為
    57,6 01元、98年之不當得利為58,561元、99年至99年11月
    30日之不當得利為57,758元，總計173,920元。爰依民法第
    179條提起本件訴訟。並聲明：1.被上訴人應給付上訴人
    173, 920元，及自訴狀繕本送達之翌日起至清償日止，按年
    息5%計算之利息。被上訴人並應自99年12月1日起至被上訴
    人對上訴人所有系爭土地之應有部份87/928終止占有之日止
    ，依照當年度土地公告地價之10%之1/12計算，按月給付上
    訴人。2.願供擔保請准宣告假執行。
(二)按最高法院55年台上字第1949號判例意旨，共有人如逾越其
    應有部分之範圍使用收益時，即係超越其權利範圍而為使用
    收益，其所受超過利益，難謂非不當得利，原審判決明顯違
    背上開判例意旨。又上訴人之父劉國強自始即非系爭建物之
    區分所有權人，僅是系爭土地之共有人，且被上訴人提出臺
    灣高等法院97年度上易字第317號判決及鈞院98年度北小字
    第454號判決，均係援引內政部台內地字第8578394號函為依
    據。然本案顯與該函所示之情形不同，況該內政部之函令並
    不得排除判例之適用。是以被上訴人所持之理由，洵屬無據
    。另系爭土地登記簿上載明劉國強自65年即取得系爭土地之
    應有部分87/928，按土地法第43條規定，土地登記簿之記載
    有絕對之效力，而原審判決之認定推翻土地登記簿之絕對效
    力，自屬判決違背法令。
二、被上訴人則以：系爭建物所屬公寓於65年1月5日取得使用執
    照，其承造人為上訴人之父劉國強，於65年7年13日辦理建
    物所有權第一次登記，並於69年3月10日辦理建築登記，而
    參照建築法第30條、第70條第1項第1款、土地登記規則第79
    條第1項等規定及最高行政法院55年判字第33號判例意旨，
    可見系爭建物於建築之初須取得土地所有權人之同意，始得
    以申請建照執照及使用執照，並依法為產權保存登記。況劉
    國強既為承造人，其應已同意系爭土地及建物權利範圍之分
    配，故系爭建物並非無權占有系爭土地。而劉國強於66年4
    月27日將其所有系爭土地之應有部份145/928移轉登記予張
    老六後，劉國強於系爭土地上即無應有部分，其後劉國強始
    由訴外人斐錦程受讓系爭土地應有部分87/928，足證系爭建
    物自始即未無權占有劉國強就系爭土地之應有部分。況被上
    訴人於系爭建物及土地易手多人後，經由仲介公司向訴外人
    黃敬雯購得系爭建物1樓，係合法買受登記為所有權人，並
    非無權占有。又土地登記規則或民法等相關法規並無強制規
    定土地上建有四層樓房，則每一層建物就所坐落之土地須具
    應有部分1/4始為合法；且依民法第818條之規定，各共有人
    得按其應有部分，對於共有物之全部，有使用收益之權，故
    被上訴人並無逾越其應有部分為使用收益，最高法院55年台
    上字第1949號判例於本案並無適用之餘地。再者，分別共有
    之土地，其於共有土地之特性，除經分管協議約定其管理之
    範圍外，依民法第773條規定，不論應有部分之範圍大小，
    其權利均存於該共有土地上、下任一範圍內。本案亦無資料
    可證系爭土地之共有人全體有何分管協議或另有建物與土地
    搭配之具體標準，自難逕以房屋面積占總樓層之比例逆推房
    屋使用土地權利範圍之比例，上訴人稱被上訴人就系爭土地
    之應有部分不足1/4之部分，係無權占有上訴人於系爭土地
    之應有部分，無法律上之原因而獲得利益，顯不足採等語，
    資為抗辯。並聲明：上訴人之訴駁回。
三、兩造不爭執事項
(一)上訴人之父劉國強、被上訴人與訴外人施洪玉雲、陳永維、
    徐玉連共有系爭土地，劉國強之應有部分為87/928，被上訴
    人之應有部分為145/928，施洪玉雲、陳永維、徐玉連之應
    有部分均為1/4，而上訴人因繼承取得劉國強之應有部分。
    （本院卷第30頁、第31頁、原審卷第9頁）
(二)系爭建物之承造人為劉國強，而系爭建物於65年7月13日辦
    理建物所有權第一次登記。（被證4、原審卷第74、75頁，
    被證5、原審卷第76頁）
(三)被上訴人向訴外人黃敬雯買受系爭土地應有部分145/928，
    及系爭建物，並於97年1月22日取得系爭建物之所有權。（
    被證3、原審卷第49頁至第53頁，本院卷第36頁、第81頁至
    第94頁）
四、得心證之理由：上訴人主張依系爭建物為地上4層公寓，而
    被上訴人所有之系爭建物係1樓，據以計算結果，其應有系
    爭土地之應有部分為1/ 4，然被上訴人之應有部分卻僅有
    145/928，未達1/4，該等欠缺之土地面積屬上訴人所有之應
    有部分87/928，則被上訴人使用上訴人土地持分受有利益，
    致上訴人受有損害等語，為被上訴人所否認，並以前詞置辯
    置辯。經查：
(一)按不當得利以無法律上之原因受利益致他人受有損害為要件
    ，上訴人請求不當得利首需證明被上訴人為「無法律上之原
    因受有利益」，又「起造人申請建造執照或雜項執照時，應
    備具申請書、土地權利證明文件、工程圖樣及說明書。」，
    為建築法第30條所明定。查系爭建物所屬4層公寓之承造人
    為上訴人之父劉國強，於65年7月13日辦理系爭建物所有權
    第一次登記時，張老六為所有權人，有使用執照、建物謄本
    、建築改良物登記簿在卷可稽（見原審卷第74、76、34頁）
    ，經多次易手後，由被告買受，並於97年1月22日登記為所
    有權人，此有被告提出之土地暨建物登記謄本、不動產買賣
    契約書、土地登記申請書、土地暨建物所有權移轉契約書、
    土地暨建物所有權狀附卷可稽（見原審卷第49頁至第53頁、
    本院卷第30頁至36頁、第81頁至第94頁），足見系爭建物於
    建築之初已取得土地所有權人之同意，始得申請建照執照及
    使用執照，並於建物所有權第一次登記時登記張老六為所有
    權人，原建物既非無權占有土地，被告輾轉買受系爭建物，
    應有正當權源。
(二)又據被告所提出之土地及建物登記謄本所載（見本院卷第20
    頁至48頁），系爭土地於重測前為臺北市○○區○○段150-
    2地號，系爭建物所屬公寓於65年7月13日辦理臺北市○○區
    ○○段566、567、568、569號建物所有權第一次登記，分別
    由起造人張老六、陳孟甫、魏璽、董廣濤取得前開建物所有
    權。而上訴人之父劉國強係系爭建物所屬公寓之承造人，於
    辦理建物所有權第一次登記後之65年8月21日始取得系爭土
    地應有部分145 /928所有權（買賣原因發生日為65年6月16
    日）、於65年8月31日取得系爭土地應有部分86/928及44/92
    8之所有權（買賣原因發生日為65年6月5日、7日）、於65年
    9月13日取得系爭土地應有部分514 /928所有權（買賣原因
    發生日為65年7月18日）、於65年9月20日取得系爭土地應有
    部分52/928所有權（買賣原因發生日為65年6月8日）、於66
    年8月19日取得系爭土地應有部分87/ 928所有權（買賣原因
    發生日為65年6月5日），至此才完全取得系爭土地全部所有
    權。嗣上訴人之父劉國強於前開566、567、568、569號建物
    所有權第一次登記後，以買賣為原因，於65年10月26日分別
    於移轉系爭土地1/4應有部分予陳孟甫、魏璽、董廣濤後，
    僅餘應有部分145/928，而於66年3月7日以買賣為原因，僅
    移轉系爭土地應有部分145 /928予前開566號建物所有權人
    張老六，尚欠87/145應有部分未移轉。然上訴人之父劉國強
    於66年8月19日取得系爭土地87/928應有部分所有權後，仍
    未移轉予張老六。如認上訴人主張此四層公寓每層建物對基
    地均應有1/4應有部分才對，而承造人即上訴人之父劉國強
    於66年8月19日買賣取得之應有部分『928分之87』之原因發
    生日期係『65年6月5日』，依前開說明所示，其取得系爭土
    地應有部分『928分之87』之原因發生日相較於系爭土地其
    他應有部分原因發生日而言，係屬最早，若其於66年3月27
    日前將該應有部分向地政機關申請登記為其所有，當不至於
    66年3月27日移轉登記予張老六之土地應有部分因缺少該部
    份而不足為1/4，故顯係承造人劉國強於66年3月27日移轉登
    記應有部分『928分之145』予張老六時，漏未將1/4其餘之
    應有部分『928分之87』移轉登記予張老六，於嗣後補登記
    取得該應有部分『928分之87』時，仍未將之補登記予張老
    六。故本件係因上訴人之父劉國強疏未將應有部分『928分
    之87』移轉登記予被上訴人所有系爭建物、土地之原始取得
    人張老六，上訴人為承造人劉國強之子，其係承受被繼承人
    劉國強財產上之一切權利、義務，其不但未將系爭土地應有
    部分『928分之87』補登記移轉予系爭建物、土地之所有人
    ，卻反稱經多次易手後、經買賣合法取得系爭建物、土地之
    被上訴人係無權占有其應有部分『928分之87』，並據以請
    求給付相當於租金之不當得利，顯無理由，實不足採。
(三)綜上所述，上訴人依不當得利之法律關係，訴請被上訴人給
    付如上訴聲明所示之損害及法定遲延利息，洵屬無據。是則
    原審為上訴人敗訴之判決並駁回其假執行之聲請，於法並無
    不合。上訴意旨指摘原判決不當，求予廢棄改判，為無理由
    ，應予駁回。
五、本件事證已臻明確，兩造其餘攻擊防禦方法，經審酌後，或
    與本件無涉，或與判決結果不生影響，毋庸一一論列。
六、據上論結，本件上訴為無理由，依民事訴訟法第436條之1第
    3 項、第449條第1項、第78條，判決如主文。
中    華    民    國    100    年    6    月    22    日
                  民事第五庭   審判長法  官  薛中興
                                     法  官  宣玉華
                                     法  官  羅月君
以上正本係照原本作成。
本件不得再上訴。
中    華    民    國    100    年    6    月    22    日
                                     書記官  王文心